【裁判字號】    91,訴,2481
【裁判日期】    920513
【裁判案由】    重利
【裁判全文】
臺灣板橋地方法院刑事判決                        九十一年度訴字第二四八一號
    公  訴  人  臺灣板橋地方法院檢察署檢察官
    被      告  乙○○原名陳.
右列被告因重利案件，經檢察官提起公訴（九十年度偵緝字第一○六八號），本院判
決如左：
    主  文
乙○○無罪。
    理  由
一、公訴意旨略以：被告乙○○（原名陳冉）於民國（下同）八十九年八月間於報上
    刊登000000000號電話之借錢廣告，被害人甲○○見報，於八十九年八
    月三十一日撥打上揭電話聯絡自稱「林小姐」之人，借款新臺幣（下同）二萬元
    ，被告乙○○趁被害人甲○○於需錢孔急，乃向之收取每十日四千元之顯不相當
    之重利，要求簽發四萬元之本票一紙交付，並要繳交身分證。嗣被害人甲○○不
    堪重利，乃於八十九年九月十一日將借得之金錢返還，並將二萬元匯入被告乙○
    ○之玉山商業銀行新莊分行0000000000000號帳戶內後，遭被告乙
    ○○迅速提領，嗣經警調閱該帳戶資料，乃循線查獲被告乙○○，因認被告乙○
    ○涉犯刑法第三百四十四條之重利罪嫌云云。
二、按犯罪事實應依證據認定之，無證據不得推定其犯罪事實；又不能證明被告犯罪
    者，應諭知無罪之判決；刑事訴訟法第一百五十四條、第三百零一條第一項分別
    定有明文。又犯罪事實之認定，應憑真實之證據，倘證據是否真實尚欠明確，自
    難以擬制推測之方法，為其判斷之基礎；而認定犯罪事實之證據係指足以認定被
    告確有犯罪行為之積極證據而言，該項證據自須適合於被告犯罪事實之認定，始
    得採為斷罪資料，最高法院五十三年著有臺上字第六五六號、二十九年上字第三
    一０五號判例。且刑事訴訟上證明之資料，無論其為直接或間接證據，均須達於
    通常一般之人均不致有所懷疑，而得確信其為真實之程度，始得據為有罪之認定
    ，若其關於被告是否犯罪之證明未能達此程度，而有合理懷疑之存在，致使無從
    形成有罪之確信，根據「罪證有疑，利於被告」之證據法則，即不得遽為不利被
    告之認定，亦有最高法院七十六年度臺上字第四九八六號判例可稽。其以情況證
    據（即間接證據）斷罪時，尤須基於該證據在直接關係上所可證明之他項情況事
    實，本乎推理作用足以確證被告有罪，方為合法，不得徒憑主觀上之推想，將一
    般經驗上有利被告之其他合理情況逕予排除，此觀諸最高法院三十二年上字第六
    十七號判例意旨亦甚彰明。
三、公訴人以被告涉犯重利罪行，無非係以被告辯存摺遭搶，卻查無報案紀錄，且有
    被害人甲○○指訴歷歷，並有扣案之玉山商業銀行、彰化商業銀行存摺、被害人
    甲○○簽發本票一件、現金一萬六千三百五十元為佐云云。
（一）、被害人甲○○雖指訴：「我是在八十九年八月三十一日以電話000000
        000聯繫一位林小姐，該電話是我自報上獲知。當時我告知要向其借貸，
        林小姐約我到員林鎮千暉大賣場前等候，之後便有一名男子（姓名稱呼不詳
        ）前來，叫我先簽本票，並交出身分證抵押，對方才將借貸之款項交付予我
        」、「我是向其借貸新臺幣二萬元，但需先扣除利息肆仟元，其利息當初告
        知應除上述利息肆仟元在拾天內我能償還本金二萬元即可，若還不出來，以
        後每二天必須還二千元利息，因我十天內就還掉該筆錢」、「我是在八十九
        年九月十一日向彰化商業銀行員林分行將二萬元匯入該銀行帳戶00000
        00000000號陳冉之戶頭內，之後我與對方約定地點拿已匯款單據給
        對方（與取款同一男子）確認後，他才交還我原簽本票（面額四萬元）及身
        分證」（詳參臺灣板橋地方法院檢察署九十年度偵字第一○六號卷第八頁八
        十九年十月十七日警詢筆錄）；「是的，我是經由報紙刊登的廣告然後打電
        話過去問，接電話的是一名小姐，我是在彰化市的便利商店外的公共電話打
        的，她問我幾歲，當時我二十二歲，我們就約在員林市的千暉大賣場，有壹
        個成人約三、四十歲之男子出來和我見面，我們就在賣場的停車場，我進到
        這個人開的車子裡面，他先向我拿身分證，他問我要借多少錢，我跟他說要
        借二萬元，他先扣掉四千元的利息，給我一萬六千元的現金，然後十天後要
        還二萬元，如果十天後沒有辦法還，他就會跟我討取本金二萬元，我的身分
        證就抵押給他，他還要我簽本票」、「對方叫我當場簽本票給他，後來我有
        在期限內還錢給他，我是用匯款的方式還錢，是我要還款的時候打電話聯絡
        原來的小姐，那位小姐告訴我這個帳號，我就匯款過去，匯款之後我就拿個
        匯款單在員林市某處由原來那位先生把身分證和本票給我，匯款單他看一下
        就還給我，．．．」（詳參本院九十一年十二月二十五日訊問筆錄）。並有
        被害人甲○○提出之八十九年十月十二日彰化商業銀行存款取款憑條、本票
        、聚寶戶交易資料查詢單影本各一件在卷可稽，可證被害人甲○○確曾向「
        林小姐」借款，除有預扣十日利息四千元外，並於八十九年九月十一日匯款
        二萬元至被告開立於玉山商業銀行新莊分行之帳戶內。惟被害人甲○○於警
        詢時指明：「（你是否曾見過該名與你接洽女子林小姐？），我並沒與她見
        過面」（詳參前揭偵查卷第九頁八十九年十月十七日警詢筆錄）。是被害人
        甲○○未曾指認出被告確為該名與伊電話聯絡之林小姐。故無從以被害人甲
        ○○確有匯款入被告帳戶內，遽認被告參與重利犯行。
（二）、被告乙○○雖坦承結清玉山商業銀行新莊分行帳戶，堅決否認有何重利犯行
        ，初於警詢時辯稱：「因我將該兩本（玉山銀行、彰化銀行）存款簿賣給別
        人使用，所以不知誰匯錢」、「對方男子告訴我，他叫廖崇恩，約三十幾歲
        ，每本新臺幣捌佰元，用途我不知道」、「我昨日（十二日）至銀行，辦理
        存款簿遺失補發，因我怕自稱廖崇恩的男子，拿我存款簿去做壞事；另我發
        現存簿內有存款，．．．因我缺錢，所以提領出來．．．」、「（請你說明
        明共提供那幾家銀行帳戶？共幾本？）彰化銀行兩本、玉山銀行一本、第一
        銀行二本、合作金庫一本、慶豐銀行一本、中國信託二本、臺北銀行一本、
        土地銀行一本，共十一本帳戶，均在板橋市、新莊市開立」（詳參臺灣板橋
        地方法院檢察署九十年度偵字第一○六號卷第四頁、第七頁八十九年十月十
        三日警詢筆錄）。
    １、被告於八十九年九月五日開立於萬泰商業銀行板橋分行，帳號000000
        000000號活期儲蓄存款帳戶，於八十九年九月五日上午十時二十六分
        三十九秒存入現金二千元後，隨即於同日上午十時三十八分十四秒以自動提
        款領全數領出；繼而於八十九年九月十四日下午四時四十二分二十三秒、下
        午四時四十五分三十秒，分別有一千元及七萬五千零五十元，跨行以自動提
        款機轉存入被告該帳戶內，隨即於同日下午四時四十五分四十五秒、四十六
        分二十三秒、四十七分零五秒、四十七分四十七秒，跨行以自動提款機各提
        領二萬元（含手續費七元）、二萬元（含手續費七元）、二萬元（含手續費
        七元）、一萬六千元（含手續費七元）；又於八十九年九月二十日下午二時
        四十三分五十五秒無摺現金存入八萬三千元後，隨即於同日下午二時四十一
        分四十四秒、四十二分二十七秒、四十三分六秒、四十三分三十九秒、四十
        四分四十四秒，跨行以自動提款機提取二萬元（含手續費七元）、二萬元（
        含手續費七元）、二萬元（含手續費七元）、二萬元（含手續費七元）、二
        千九百元（含手續費七元）；復於八十九年九月二十一日中午十二時二十三
        分五十秒，以無摺現金存款十五萬元，隨即於同日中午十二時二十一分四十
        六秒、二十二分二十秒，跨行自動提款機提領五萬元（含手續費七元）、十
        萬元（含手續費七元）等紀錄。因此，該帳戶存支往來已顯示在一筆款項存
        入後，立即以跨行自動提款機提領，直至帳戶內剩餘十位數以內之金額，有
        萬泰商業銀行九十二年二月十日泰業推字第○九二○○○○○二六五號函及
        開戶資料、資金往來明細等資料在卷可稽。
    ２、被告於八十九年九月七日立於臺新國際商業銀行之00000000000
        000號帳戶，於八十九年九月七日開戶存入五千元後，隨即於同日領出；
        又於八十九年九月二十九日匯款轉存八萬八千七百六十元後，隨即於同日分
        四次各提領二萬元，有臺新國際商業銀行九十二年二月十二日臺新總法制九
        二○四九四號函等在卷可稽。因此，該帳戶存支往來已顯示在一筆款項存入
        後，立即以跨行自動提款機提領，直至帳戶內剩餘十位數以內之金額之存支
        情形。
    ３、被告於八十九年九月六日，於慶豐商業銀行新莊分行開立00000000
        000000綜合存款帳戶，近二年並無往來紀錄，且開戶時所附之身分證
        影本照片，確為被告本人，有該行九十二年一月二十九日九二慶銀莊字第○
        一○號函一件、開戶資料影本一件附卷可考。
    ４、被告於八十九年九月六日至臺灣銀行新莊分行開立帳號000000000
        000號綜合存款帳戶，八十九年十月五日上午十一時十九分五十一秒存入
        一萬五千元，同日十一時二十三分二秒立即提領一萬四千九百元；八十九年
        十月七日上午十時四十七分十五秒十萬元，立即於同日上午十時五十分二十
    三秒、五十一分九秒、五十一分五十六秒各提領三萬元、五十二分四十三秒
        提領一萬元；八十九年十月九日上午十二時四十九分四十九秒存入四萬元後
        ，立即於同日上午十二時五十三分十一秒提領三萬元、十二時五十三分五十
        六秒提領一萬元；同日下午一時二十分四十七秒存入二萬八千元，隨即於同
        日下午一時二十一分三十二秒領出二萬八千元；八十九年十月十一日下午二
        時四十分四十九秒存入一萬五千元，同日下午二時四十五分二十七秒全數提
        出；且開戶時檢附之身分證影本之照片，核對後確為被告，有臺灣銀行新莊
        分行九十二年二月十二日新莊營密字第○九二○○○一○八一一號函一件及
        開戶資料、存提往來明細共三紙在卷可稽。因此，該帳戶存支往來已顯示在
        一筆款項存入後，立即以跨行自動提款機提領，直至帳戶內剩餘十位數以內
        之金額之存支情形。
    ５、被告於八十九年九月六日至合作金庫新莊分行，開立0000000000
        000號帳戶，八十九年九月六日現金開戶存入二千元後，同日即全數提出
        ，其後並無往來紀錄，有合作金庫新莊分行九十二年二月十一日合金莊存字
        第○九二○○○○五九四一號函及開戶資料、存提往來資料各一件在卷可考
        。
    ６、被告於八十九年九月七日至臺北銀行新莊分行，開立0000000000
        00號活期儲蓄存款帳戶，八十九年九月七日存入五千元開戶後，同日全數
        提領；八十九年九月十一日轉入七萬九千九百元後，同日三次以自動提款機
        跨行各提出二萬元（均含手續費七元）、及一萬九千元（含手續費七元）；
        八十九年九月十三日轉入七萬九千九百五十元，同日分四次跨行以自動提款
        機分別領取二萬元（均含手續費七元）；八十九年九月二十日，轉入七萬二
        千元，同日分三次跨行以自動提款機各領取二萬元（均含手續費七元），與
        一萬二千元（含手續費七元）。有該行九十二年二月十二日北銀新字第九二
        六○○二八八○○號函及開戶資料、存款往來明細各一件可考。因此，該帳
        戶存支往來已顯示在一筆款項存入後，立即以跨行自動提款機提領，直至帳
        戶內剩餘百位數以內之金額之存支情形。
    ７、被告於八十九年九月七日於聯邦商業銀行新莊分行，開立00000000
        0000號活期儲蓄存款帳戶，開戶時存入五千元，當日即全數提出；八十
        九年九月十八日存入一萬二千元，翌日即分二次跨行以自動提款機各領取一
        萬一千元、一千元；而八十九年一月二十七日至聯邦商業銀行板橋分行，開
        立000000000000活期儲蓄存款帳戶，八十九年一月二十七日開
        戶時存入一百元，二十八日存入十萬零五百元，隨即於二十八日分五次，以
        跨行自動提款機各領取二萬元（均含手續費七元），及五百元一次（含手續
        費七元）。而上揭帳戶開戶時之身分證影本照片，確為被告本人，有聯邦商
        業銀九十二年二月十一日九二聯銀業管字第○三七九號函及開戶資料、往來
        明細附卷可考。而該帳戶存支往來情形可顯示在一筆款項存入後，立即以跨
        行自動提款機提領，直至帳戶內剩餘十位數以內之金額之存支情形。
    ８、被告於八十九年九月五日至華南商業銀行華江分行，開立00000000
        0000號帳戶，戴十九年九月五日先後存入二千元、三千元，同日即提領
        五千元；八十九年十月六日蔡順涼存入一萬五千元，同日跨行以自動提款機
        提出一萬四千元（含手續費七元）、九百元（含手續費七元）；八十九年十
        月九日馮慧玉存入二十萬元，同日跨行自動提款機五次各領取二萬元（含手
        續費七元）、轉帳九萬九千元（含手續費十八元）、一千元（含手續費十八
        元）；八十九年十月十一日葛紀存入一萬五千元，同日跨行全數提領（含手
        續費七元）。有華南商業銀總行九十二年二月十一日九二業營字第○一三六
        四號函及往來明細附卷可考。是該帳戶存支往來情形可顯示在一筆款項存入
        後，立即以跨行自動提款機提領，直至帳戶內剩餘十位數以內之金額之存支
        情形。
    ９、被告於八十九年九月五日至花蓮區中小企業銀行板橋分行，開立00000
        000000號存款帳號，存入五千元開戶，當日即全數提出；八十九年十
        月五日存入四千八百四十元後，將餘額五千元提領一空。而開戶時之身分證
        影本上之照片，經核確為被告，有該行九十二年二月七日九十二年蓮銀板字
        第九二○○二九號函及開戶申請資料、存提往來紀錄在卷可考。
    １０、被告於八十九年九月七日，至交通銀行新莊分行開立九○八一之八號帳戶
          ，自八十九年十月十二日迄今無交易往來資料，有該行九十二年二月六日
          交莊發字第九二三五七○○○一八號函附卷可佐。
    １１、被告於八十五年七月十八日至中國信託商業銀股份有限公司板橋分行，開
          立000000000000號存款帳戶，存支情形並無異狀。惟被告又
          於八十九年九月五日至該分行開立000000000000號帳戶，即
          有如前揭存入一筆款項後，同日即迅速提領一空之情形；又被告於八十九
          年一月十四日，另至新莊分行開立000000000000號帳戶，惟
          無其他存提紀錄；且開戶之身份證影本上照片，核與被告相符。有該行九
          十二年二月十八日中信銀作業九二○一二二○九七二號函一件在卷稽。
    １２、被告於八十九年九月七日至彰化商業銀行新莊分行開立00000000
          0000號帳戶，開立時檢附之身分證影本上照片，核為被告無誤，有該
          行九十二年二月十二日彰莊字第二八三號函及開戶資料、帳戶近期往來明
          細在卷可稽；又被告於八十九年九月五日至彰化商業銀行江翠分行，開立
          00000000000000號活期儲蓄存款帳戶，八十九年九月八日
          存入五千元後，同日提領一空，而無其他往來紀錄；且開戶時提出之身分
          證影本照片，確為被告本人，有該行九十二年三月十一日彰翠字第○○四
          四三號函、顧客資料查詢表、開戶申請資料、往來交易明細表各一件附卷
          可稽。
    １３、被告於八十九年九月七日，至建華商業銀行新莊分行，開立000000
          00000000號活儲帳戶，開戶時存入五千元後，同日即領取一空，
          而無其他往來紀錄；且開戶時檢附之身分證影本照片，核與被告相符，有
          該行九十二年二月六日九二新作字第○○○○七號函、開戶申請資料、存
          摺往來明細影本各一件可考。
    １４、被告於八十九年九月七日至第一商業銀行新莊分行，開立0000000
          0000號活期儲蓄存款帳戶，自八十九年九月二十八日起至八十九年十
          月二十一日，即有存入一筆款項，同日或翌日即跨行提領至剩餘十位之情
          形；開戶時之身分證影本上照片，經核確為被告，有該行九十二年二月十
          二日一莊二二號函及開戶申請、存提往來紀錄在卷可憑。
    １５、被告於八十九年九月五日至臺灣土地銀行華江分行，開立0000000
          00000號帳戶，開戶時存入五千元，同日即全數提領，有該行九十二
          年二月二十日華存字第○九二○○○○○三六號函一件及客戶開戶，與往
          來資料共三紙附卷可考。
    １６、被告於八十九年九月六日，至中國農民銀行新莊分行，開立000000
          00000帳戶，開戶時存入一千元，同日即提領一空；並自八十九年九
          月八日起至十一日止，存入之款項，即於同日分次跨行提領至百位數以下
          ，有該行九十二年三月三日農莊字第九二六八八○○○三八號函一件及帳
          戶往來明細、歸戶查詢單、鑑卡影本共七件附卷可考。
    １７、被告開立玉山商業銀行0000000000000號活期儲蓄存款帳戶
          ，於八十九年十月十二日換領存摺，有存摺一本扣案可證。
    １８、綜上所述，被告於八十九年九月間，短期內開立前揭帳戶，其中部分帳戶
          存支往來情形，異乎通常交易習慣，甚有開戶後逕自提出全數開戶金額，
          未曾往來。因此，被告於警詢時供認有出售帳戶一情，顯可採信。縱被告
          翻稱：存摺遭竊使用云云不可採信。猶不得遽認被告即為重利集團之成員
          。又對照上揭交易異常之往來紀錄，其出入之金額，亦未與被害人甲○○
          借貸還款之本金或利息金額相當或等倍；再若被告為重利集團成員，自可
          循自動提款機跨行提領一空之模式，輕易取得貸出金錢之本金與利息，何
          須甘冒為警捕獲之風險，親至銀行結清帳戶。故尚難以被害人甲○○將金
          錢匯入被告開立於玉山商業銀行帳戶內，或被告辯稱帳戶遺失一情不可採
          信，遽認其有重利犯行。
（三）、此外，復查無其他積極證據足認被告有何公訴人起訴之重利犯行，既無從證
        明被告犯重利罪，自應為其無罪之諭知。惟被告短期開立大量帳戶，且帳戶
        內資金往來異常情形，未據檢察官偵查起訴，復與本案基本社會事實不同、
        復無一罪關係，故此部分是否另涉其他犯罪，應由檢察官另行偵查。
據上論斷，應依刑事訴訟法第三百零一條第一項，判決如主文。
本案經檢察官余若凡到庭執行職務
中    華    民    國      九十二      年      五      月    十三      日
                                      臺灣板橋地方法院刑事第一庭
                                          法  官   高    玉    舜
右正本證明與原本無異。
如不服本判決，應於判決送達後十日內，向本院提出上訴狀。
                                          書記官   田    世    杰
中    華    民    國      九十二      年      五      月    十四      日


司法院資訊處製作；財團法人民間司法改革基金會備份。
